最高法院民事判決　　　　　　　　　　　　　　　八十八年度台上字第三一六三號
　　上　訴　人　甲○○
　　被 上訴 人　台中市政府
　　法定代理人　張溫鷹
右當事人間請求回復原狀事件，上訴人對於中華民國八十七年十一月二日台灣高等法
院台中分院第二審判決（八十七年度上字第六四號），提起上訴，本院判決如左：
    主  文
上訴駁回。
第三審訴訟費用由上訴人負擔。
    理  由
本件上訴人主張：坐落臺中市○○區○○段第四六四號四四點五四平方公尺、第四八
○號七一點七二平方公尺、第五○七號九五點三九平方公尺土地（下稱系爭土地）均
為伊所有，雖地目均係水，惟被上訴人未辦理徵收，更未發給上訴人補償費，亦未經
上訴人之同意，無正當之權源即於民國八十五年十二月間，擅自在系爭土地上施工，
構築混凝土排水溝等情。爰本於民法第七百六十七條之規定，請求被上訴人將前開土
地上之工作物排水溝清除，將土地回復原狀交還之判決。
被上訴人則以：伊並未占有系爭土地，亦未有其他妨害上訴人行使系爭土地所有權之
行為，伊僅將原係水利灌溉及排水溝渠之公用物為必要之改善及維護，旨在促進公共
利益，自無民法第七百六十七條之適用等語。資為抗辯。
原審依調查證據為辯論之結果，以：上訴人主張，系爭土地之地目為「水」，以前係
供為台中農田水利會用以灌溉之水溝，被上訴人因里民大會之建議將原有之水溝予以
整修加蓋事實，業據提出土地登記簿謄本為證，並經臺中市中興地政事務所派員勘驗
測繪屬實，有勘驗筆錄及複丈成果圖在卷可稽，且為被上訴人所不否認，固堪信為真
實。惟查，系爭土地於五十九年間航測時即以水溝之形態存在，已據被上訴人提出臺
中市都市計畫航測地形圖影本為證，並經證人即當地里長張明深結證稱：「水溝有一
百年了，以前是灌溉及排水溝」等語在卷。此外參照上訴人提出系爭土地之土地登記
簿謄本所載，系爭土地地目均為「水」，依臺灣省政府民政廳訂定之地類、地目對照
表，系爭土地為第三類交通水利用地，屬埤圳用地及用惡水路（灌溉水路）。由上述
航照圖及證人張明深所述，系爭土地提供公用年代久遠，自因時效成立公用地役關係
而屬他有公物。雖上訴人主張，系爭土地業已喪失灌溉之功能云云，然證人張明深於
第一審證稱：「現在這條水溝是大雨來時才有排水功能，以前是土溝很髒亂，所以里
民才建議市政府來整建」等語，由被上訴人提出水溝整修前之照片，亦可證明水溝之
形態尚存在，其旁亦有國有土地作為道路可供通行，目前亦尚未廢道，亦為上訴人所
自承，並有上訴人所提出之現場照片在卷可證。且系爭土地上之排水溝未經主管機關
為廢止公用之意思表示，證人即台中農田水利會職員吳志仁亦證稱：「該地以前是水
溝，農田用之灌溉溝，地是私有地，後因土地變更建地後，就未再做灌溉、排水用，
但沒有通知所有權人說水溝不用了」。而農田水利會本係公法人，系爭土地係供公用
之物，可以認定。縱使被上訴人曾以八十三年十月五日八十三府工土字第一二三三六
○號函、八十四年五月十九日八十四府工土字第六七三三八號函覆上訴人稱，系爭土
地屬於第一種住宅區；或未著色標示為公共設施用地云云，但上開公函僅就系爭土地
是否符合免徵工程受益費之要件為意思表示，並非廢止公用之行政處分，是系爭土地
上之水溝未曾因形態之消失，或主管機關之行政處分而喪失他有公物之性質甚明。則
被上訴人基於公共利益，將系爭土地上之水溝加以整建，自無侵害上訴人之所有權可
言。從而上訴人以其所有權受侵害為由，請求被上訴人拆除系爭土地上工作物即混凝
土構築之排水溝，回復土地原狀交還，即屬無據。為其心證之所由得，並說明兩造其
餘之攻擊防禦方法，不予審酌之理由，因而維持第一審所為上訴人敗訴之判決，駁回
其上訴，經核於法並無違誤。上訴論旨，猶就原審取捨證據、認定事實及適用法律之
職權行使，指摘原判決不當，求予廢棄，非有理由。
據上論結，本件上訴為無理由，依民事訴訟法第四百八十一條、第四百四十九條第一
項、第七十八條，判決如主文。
中      華      民      國    八十八    年     十二     月      十      日
                              最高法院民事第三庭
                                  審判長法官  范  秉  閣
                                        法官  朱  建  男
                                        法官  曾  煌  圳
                                        法官  許  澍  林
                                        法官  鄭  玉  山
      右正本證明與原本無異
                                              書  記  官
中      華      民      國    八十八    年     十二     月    二十七    日
